ACORDAO-COMPLETO-2533900

ACÓRDÃO 1892/2022 ATA 12/2022 - SEGUNDA CÂMARA

VISTOS, relatados e discutidos estes autos de concessão de pensão militar do Comando da Aeronáutica;
ACORDAM os Ministros do Tribunal de Contas da União, reunidos em sessão da Segunda Câmara, diante das razões expostas pelo Relator, com fundamento no art. 71, inciso III, da Constituição Federal e nos arts. 1º, inciso V, 39, inciso II, e 45 da Lei 8.443/1992, em:
9.1. considerar ilegal o ato de concessão de pensão militar instituída por Sylvio Moreira de Souza, em favor de Vera Ribeiro de Souza, negando-lhe o registro;
9.2. dispensar o ressarcimento das quantias indevidamente recebidas de boa-fé pelas interessadas, consoante o Enunciado 106 da Súmula de Jurisprudência deste Tribunal;
9.3. com base no art. 45 da Lei 8.443/1992, determinar ao Comando da Aeronáutica que:
9.3.1. faça cessar, no prazo de 15 (quinze) dias, contado a partir da ciência desta deliberação, os pagamentos decorrentes dos atos impugnados, sob pena de responsabilidade solidária da autoridade administrativa omissa, consoante disposto nos arts. 71, inciso IX, da Constituição Federal e 262 do Regimento Interno desta Corte;
9.3.2. dê ciência do inteiro teor deste Acórdão à Sra. Vera Ribeiro de Souza, encaminhando ao TCU, no prazo de 30 (trinta) dias, comprovante da data de ciência pelos interessados, nos termos do art. 4º, § 3º, da Resolução-TCU 170/2004;
9.3.3. proceda a regularização do posto que serve de base para o cálculo dos proventos da reforma do Sr. Sylvio Moreira de Souza;
9.3.4. apresente à Sra. Vera Ribeiro de Souza o direito à opção pelo recebimento da pensão militar, vedada a acumulação com outros dois benefícios previdenciários do Instituto Nacional da Seguridade Social;
9.3.5. somente reabilite o pagamento da pensão caso haja renúncia expressa a um dos dois outros benefícios identificados e comunicação válida para o INSS;
9.4. esclarecer ao Comando da Aeronáutica, com supedâneo no art. 262, § 2º, do Regimento Interno, que a concessão considerada ilegal poderá prosperar mediante a emissão e o encaminhamento a este Tribunal de novos atos concessórios, escoimado das irregularidades apontadas nestes autos;
9.5. determinar à Sefip que monitore o cumprimento das medidas acima e adote as demais providências pertinentes.

Ato de Pensão militar da unidade emissora Comando da Aeronáutica, enviados ao TCU pela unidade de controle interno Centro de Controle Interno da Aeronáutica para fins de análise e julgamento

Segunda Câmara

Comando da Aeronáutica.

3. Interessados/Responsáveis:
3.1. Interessado: Vera Ribeiro de Souza (XXX.810.367-XX).

13.1. Ministros presentes: Bruno Dantas (Presidente), Augusto Nardes e Antonio Anastasia (Relator).
13.2. Ministro-Substituto convocado: Marcos Bemquerer Costa.

ACORDAO-COMPLETO-2539101

Acórdão de Relação 2951/2022 - Segunda Câmara

Acórdão de Relação

ANTONIO ANASTASIA

Aprecia-se ato de concessão de pensão militar remetido a este Tribunal pelo Comando da Aeronáutica (peça 3) , por intermédio do Sistema de Apreciação e Registro de Atos de Admissão e Concessões (e-Pessoal) . Reproduzo a instrução elaborada pela Unidade Técnica (peça 5) , que foi ratificada pelo corpo diretivo da Secretaria (peça 6) e pelo representante do Ministério Público junto ao Tribunal, o eminente Procurador Sérgio Ricardo Costa Caribé (peça 7) :
"INTRODUÇÃO
Trata-se de ato de pensão militar, submetido, para fins de registro, à apreciação do Tribunal de Contas da União (TCU) , de acordo com o art. 71, inciso III, da Constituição Federal.  O ato foi cadastrado e disponibilizado ao TCU por intermédio do Sistema e-Pessoal, na forma do art. 2º e 4º da Instrução Normativa TCU 78/2018.
O ato desse processo pertence às seguintes unidades:
Unidade emissora: COMANDO DA AERONÁUTICA.
Unidade cadastradora:  COMANDO DA AERONÁUTICA.
Subunidade cadastradora: DIRETORIA DE ADMINISTRAÇÃO DE PESSOAL - SDIP.
EXAME TÉCNICO
Procedimentos aplicados
Os procedimentos para exame, apreciação e registro de atos de pessoal encontram-se estabelecidos na Instrução Normativa TCU 78/2018 e na Resolução TCU 206/2007. Essas normas dispõem que os atos de pessoal disponibilizados por meio do e-Pessoal devem ser submetidos previamente a críticas automatizadas, com base em parâmetros predefinidos.
As críticas das informações cadastradas na etapa de coleta do ato foram elaboradas e validadas levando-se em conta as peculiaridades de cada ato. Os itens verificados nessa etapa são inerentes a dados cadastrais, fundamentos legais, mapa de tempo, ficha financeira, assim como eventuais ocorrências de acumulação. Trata-se de verificações abrangentes, minuciosas e precisas e sem a necessidade de ação humana e, portanto, menos suscetível a falhas. As críticas aplicadas estão discriminadas no sistema, no Menu e-Pessoal, opção "Crítica", que podem ser acessadas mediante concessão de perfil específico a servidores do TCU responsáveis pela análise.
Além das críticas automatizadas, há verificação humana adicional no caso de haver alertas do sistema ou informações não formatadas, como esclarecimentos do gestor ou do controle interno.  
As críticas também consideram os registros do Sistema Integrado de Administração de Recursos Humanos (Siape) . O Siape disponibiliza informações atualizadas sobre as parcelas que integram os proventos, diferentemente, portanto, do e-Pessoal, que informa as parcelas no momento do registro do ato. 
Essa confrontação com o Siape fornece uma visão atual e verdadeira da situação, o que permite descaracterizar irregularidades e inconsistências que, embora constantes do e-Pessoal, já foram corrigidas.
As verificações detectadas no ato encontram-se discriminadas na aba de pendências do ato no sistema e-Pessoal, bem como no espelho do ato contemplado por esta instrução.
Exame das Constatações
Ato: 26707/2017 - Inicial - Interessado (a) : SYLVIO MOREIRA DE SOUZA - CPF: XXX.155.447-XX
Beneficiário: VERA RIBEIRO DE SOUZA - CPF: XXX.810.367-XX - Cônjuge
Parecer do Controle Interno: considerar o ato Legal.
Constatações e análises: 
1.1.1. Posto/Graduação de referência para cálculo dos proventos de reforma não correspondente ao último posto/graduação na ativa.
Justificativa do Gestor de Pessoal:         Através da Portaria DIRAP nº 5.006/3RC, de 17 SET 2009; foram concedidos ao instituidor os benefícios previstos no § 1º do Art. 110, da Lei 6.880, de 09 Dez 1980, alterado pela Lei nº 7.580, de 23 Dez 1986, combinado com o inciso V do Art. 108,  e parágrafo único, do o Art. 107, do mesmo diploma legal, a contar de 15 JUL 2009,  em virtude de ter, nessa data, sido julgado incapaz definitivamente para o serviço militar, impossibilitado total e permanentemente para qualquer trabalho, conforme parecer da Junta Superior de Saúde do Comando da Aeronáutica, Sessão nº 0034, de 18 AGO 2009.
Análise do Controle Interno: Justificativa do gestor esclarece pendência
Análise da Equipe Técnica: Ilegal
Pela leitura do ato de concessão e do ato Sisac 10714952-07-2012-000924-3, verifica-se que o instituidor foi inicialmente reformado por limite de idade com proventos com base no soldo de Major.
A posterior reforma por invalidez/incapacidade majorou os proventos para o posto/graduação de Tenente Coronel. Tal situação afronta o Acórdão 2225/2019-TCU-Plenário, de relatoria do Ministro Benjamin Zymler, que permite a majoração de reforma somente para militares da ativa ou reserva e no caso em tela o militar já se encontrava reformado, sendo que tal irregularidade repercute sobre os proventos de pensão militar.
Frente à situação encontrada a concessão em tela não pode prosperar, devendo receber a chancela pela ILEGALIDADE e os proventos de pensão ser reajustados para o posto de Major.
1.1.2. Possível cômputo de tempo privado no Tempo de serviço até 29/12/2000. Devolução do ato para complementação das informações. Atos de reforma: [SISAC-10714952-07-2012-000924-3].
Justificativa do Gestor de Pessoal: Não há. Verificação efetuada no âmbito do TCU.
Análise do Controle Interno:  Não há. Verificação efetuada no âmbito do TCU.
Análise da Equipe Técnica: Legal
De acordo com o ato Sisac 10714952-07-2012-000924-3, referente à concessão de reforma para o instituidor da pensão militar em exame, não houve o cômputo de tempo privado no tempo de serviço.
1.1.3. Indício encontrado para o beneficiário  VERA RIBEIRO DE SOUZA de CPF XXX.810.367-XX - tipo de indício: Acumulação ilegal de pensão militar com mais de um benefício ou vencimento (permitida a acumulação com apenas um outro benefício ou vencimento) , situação: ENCAMINHADO PARA ESCLARECIMENTO.
Justificativa do Gestor de Pessoal: Não há. Verificação efetuada no âmbito do TCU.
Análise do Controle Interno:  Não há. Verificação efetuada no âmbito do TCU.
Análise da Equipe Técnica: Ilegal
Por meio dos sistemas informatizados disponibilizados pelo TCU foi possível verificar que a interessada recebe três benefícios: a presente pensão militar, uma aposentadoria e uma pensão pelo Regime Geral da Previdência Social.
Observa-se que essa situação não é permitida, conforme disposição do art. 29 da Lei 3.765/1960. Assim, a acumulação de três benefícios pela pensionista não merece prosperar, razão pela qual o ato em exame poderá ser considerado ilegal.
Cabe salientar, no entanto, que a interessada poderá optar, a qualquer tempo, pelo recebimento do benefício relativo à pensão militar em exame, contanto que comprove seu respectivo enquadramento no dispositivo legal mencionado no item anterior, escolhendo apenas os benefícios legalmente acumuláveis.
O quadro resumo de ocorrências e, quando for o caso, o detalhamento da norma legal e da jurisprudência para as inconsistências acima elencadas encontra-se no anexo II dessa instrução. 
Encaminhamento do ato: 
Considerar ILEGAL e recusar registro  do ato de Pensão militar de SYLVIO MOREIRA DE SOUZA do quadro de pessoal do órgão/entidade COMANDO DA AERONÁUTICA, com base nos arts. 71, inciso III, da Constituição Federal, 1º, inciso V, e 39, inciso II, da Lei 8.443/1992 e 260, § 1º, do Regimento Interno.
Determinar à Secretaria de Fiscalização de Pessoal que monitore o cumprimento da (s) medida (s) indicada (s) para o ato de Pensão militar de SYLVIO MOREIRA DE SOUZA. 
Com fulcro no art. 262, caput, do Regimento Interno deste Tribunal, determinar ao órgão/entidade COMANDO DA AERONÁUTICA que: 
promova o recálculo do valor atualmente pago a título de reforma/pensão militar com base no posto/graduação incorreto, no prazo 15 (quinze) dias, contados a partir da ciência desta deliberação, sujeitando-se a autoridade administrativa omissa à responsabilidade solidária, em face de manifesta ilegalidade.
emita novo ato, livre da irregularidade ora apontada, em substituição  ao ato de Pensão militar de SYLVIO MOREIRA DE SOUZA, submetendo-o à nova apreciação por este Tribunal, na forma do artigo 260, caput, também do Regimento.
dispense a devolução dos valores indevidamente recebidos de boa-fé até a data da ciência do órgão/entidade COMANDO DA AERONÁUTICA, do acórdão que vier a ser proferido, com base no Enunciado 106 da Súmula da Jurisprudência do TCU.
apresente ao beneficiário o direito a opção entre os cargos/proventos acumulados ilegalmente com a pensão militar/reforma para tal situação se enquadre no que prescreve o art. 29 de Lei nº 3765/60.
informe o teor do acórdão que vier a ser prolatado, encaminhando ao TCU, no prazo de trinta dias, comprovante da data de ciência pelo (a) interessado (a) , nos termos do art. 4º, § 3º, da Resolução TCU 170/2004.
faça cessar todo e qualquer pagamento relativo ao ato impugnado de SYLVIO MOREIRA DE SOUZA, no prazo máximo de quinze dias, contados da ciência da decisão deste Tribunal, sob pena de ressarcimento das quantias pagas após essa data pelo responsável.
CONCLUSÃO
A abrangência e a profundidade das verificações levadas a efeito fundamentam convicção de que o ato 26707/2017 pode ser apreciado pela ilegalidade, em razão das irregularidades apontadas no item Exame das Constatações desta instrução, que representam afronta à legislação e à jurisprudência de referência
PROPOSTA DE ENCAMINHAMENTO
Ante o exposto, com fundamento no art. 71, inciso III, da Constituição Federal, no art. 1º, inciso V, e art. 39, incisos I e II, da Lei 8.443/1992, no art. 260 do Regimento Interno do Tribunal de Contas da União, propõe-se: 
Considerar ILEGAL e recusar registro  do ato de Pensão militar de SYLVIO MOREIRA DE SOUZA do quadro de pessoal do órgão/entidade COMANDO DA AERONÁUTICA, com base nos arts. 71, inciso III, da Constituição Federal, 1º, inciso V, e 39, inciso II, da Lei 8.443/1992 e 260, § 1º, do Regimento Interno.
Determinar à Secretaria de Fiscalização de Pessoal que monitore o cumprimento da (s) medida (s) indicada (s) para o ato de Pensão militar de SYLVIO MOREIRA DE SOUZA.
Com fulcro no art. 262, caput, do Regimento Interno deste Tribunal, determinar ao órgão/entidade COMANDO DA AERONÁUTICA que: 
dispense a devolução dos valores indevidamente recebidos de boa-fé até a data da ciência do órgão/entidade COMANDO DA AERONÁUTICA, do acórdão que vier a ser proferido, com base no Enunciado 106 da Súmula da Jurisprudência do TCU.
apresente ao beneficiário o direito a opção entre os cargos/proventos acumulados ilegalmente com a pensão militar/reforma para tal situação se enquadre no que prescreve o art. 29 de Lei nº 3765/60.
informe o teor do acórdão que vier a ser prolatado, encaminhando ao TCU, no prazo de trinta dias, comprovante da data de ciência pelo (a) interessado (a) , nos termos do art. 4º, § 3º, da Resolução TCU 170/2004.
faça cessar todo e qualquer pagamento relativo ao ato impugnado de SYLVIO MOREIRA DE SOUZA, no prazo máximo de quinze dias, contados da ciência da decisão deste Tribunal, sob pena de ressarcimento das quantias pagas após essa data pelo responsável.
promova o recálculo do valor atualmente pago a título de reforma/pensão militar com base no posto/graduação incorreto, no prazo 15 (quinze) dias, contados a partir da ciência desta deliberação, sujeitando-se a autoridade administrativa omissa à responsabilidade solidária, em face de manifesta ilegalidade.
emita novo ato, livre da irregularidade ora apontada, em substituição ao ato de Pensão militar de SYLVIO MOREIRA DE SOUZA, submetendo-o à nova apreciação por este Tribunal, na forma do artigo 260, caput, também do Regimento."
2.	É o Relatório.

não há

Procurador Sergio Ricardo Costa Caribé.

PESSOAL. ACUMULAÇÃO IRREGULAR DE PENSÕES MILITARES. BENEFÍCIO PENSIONAL CORRESPONDENTE A GRAU HIERÁRQUICO SUPERIOR AO POSTO OCUPADO PELO INSTITUIDOR NA ATIVA. ILEGALIDADE. NEGATIVA DE REGISTRO. DETERMINAÇÕES.

PENSÃO MILITAR (PMIL)

Secretaria de Fiscalização de Integridade de Atos e Pagamentos de Pessoal e de Benefícios Sociais (Sefip).

Em exame ato de pensão militar concedida pelo Comando da Aeronáutica, instituída pelo Sr. Sylvio Moreira de Souza em favor da Sra. Vera Ribeiro de Souza, e submetido, para fins de registro, à apreciação do Tribunal de Contas da União (TCU) , de acordo com o art. 71, inciso III, da Constituição Federal. 
2.	A partir das críticas automatizadas aplicadas ao ato em questão, a Secretaria de Fiscalização de Pessoal (Sefip) apontou que a Sra. Vera Ribeiro de Souza recebe três benefícios: a presente pensão militar, uma aposentadoria e uma pensão pelo Regime Geral da Previdência Social - RGPS. 
3.	Como bem registrado pela unidade técnica e referendado pelo Ministério Público junto ao TCU, a situação fere o inciso II do art. 29 da Lei 3.765/1960, com a redação dada pela MP 2.215-10, de 31/8/2001, in verbis:
Art. 29. É permitida a acumulação: 
I - de uma pensão militar com proventos de disponibilidade, reforma, vencimentos ou aposentadoria; 
II - de uma pensão militar com a de outro regime, observado o disposto no art. 37, inciso XI, da Constituição Federal. 
4.	Para interpretar o dispositivo legal, é de rigor a seguinte lição de Hermenêutica de Carlos Maximiliano:
As disposições excepcionais são estabelecidas por motivos ou considerações particulares, contra outras normas jurídicas, ou contra o Direito comum; por isso não se estendem além dos casos e tempos que designam expressamente (grifos acrescidos) (in Hermenêutica e Aplicação do Direito, 15ª ed., Rio de Janeiro: Forense, 1995, p. 227) .
5.	Portanto, conforme assente na doutrina, a regra é a inacumulabilidade de benefícios, face à previsão normativa que permite a percepção cumulada, de forma excepcional. 
6.	A jurisprudência do TCU é firme no sentido de que o benefício previdenciário do INSS é considerado para fins dos limites dispostos no mencionado artigo, haja vista que, em se tratando de pensão civil, quer seja previdenciária quer seja estatutária, a acumulação de benefícios recebidos dos cofres públicos deve ser entendida de maneira restritiva. Nessa linha são os Acórdão 2365/2018-TCU-Plenário, relator Ministro Marcos Bemquerer Costa, e 4.613/2021-TCU-2ª Câmara, relator Ministro Raimundo Carreiro. Cabe destacar que o óbito do instituidor ocorreu em 30/7/2014, após a mencionada MP 2.215/2001, portanto considero ilegal a acumulação dos benefícios pensionais.
7.	Além da ilegalidade em tela, a unidade técnica destacou outra situação irregular no ato concessório. Verifica-se na ficha financeira que a pensão do instituidor, que na ativa ocupava o posto de major, está sendo paga com base no soldo de tenente-coronel, acima daquele efetivamente ocupado pelo militar (peça 3, p. 2) . 
8.	Conforme informações extraídas dos autos, o militar foi reformado ex officio em 18/6/1986, por atingir a idade limite para permanência do posto (64 anos) , conforme legislação à época (art. 104, inciso II c/c art. 106, inciso I, 'b' da Lei 6.880/1980, redação original) . Não se aplica ao presente caso o art. 6º, caput, da Lei 3.765/1960, então vigente na data de passagem para a inatividade, pois o instituidor não completou 30 anos de serviço computável.
9.	No entanto, passados 28 anos desde a reforma, e por ocasião do falecimento do instituidor, que ocorreu em 30/7/2014, a Diretoria de Administração de Pessoal da Aeronáutica aplicou incorretamente a previsão de pagamento de posto acima e promoveu o ex-major a tenente-coronel, para efeitos de cálculo da pensão. Não há amparo na legislação que rege a concessão de pensões militares para tal procedimento, devendo o ato, portanto, ser declarado ilegal. 
10.	Ante todo o exposto; entendo que o ato de pensão militar instituído por Sylvio Moreira de Souza, em favor de Vera Ribeiro de Souza (peça 3) , deve ser considerado ilegal, uma vez que os benefícios tiveram por referência posto acima daquele que o militar ostentava na atividade, irregularidade que impacta os proventos da pensão, calculada com base em posto indevido. Além disso, a percepção da pensão pela interessada, cumulada com o recebimento de dois outros benefícios previdenciários do INSS, fere o art. 29 da Lei 3.765/1960, com a redação dada pela MP 2.215-10, de 31/8/2001.
11.	Finalmente, como o ato foi enviado ao TCU em 9/4/2018, portanto há menos de 5 (cinco) anos, pode ser apreciado sem a necessidade de prévia oitiva da interessada, nos termos do Acórdão 587/2011-TCU-Plenário, Relator Min. Valmir Campelo. 
12.	Diante das considerações aqui alinhadas, Voto por que esta Segunda Câmara adote a proposta de Acórdão que ora submeto à apreciação.
TCU, Sala das Sessões, em 26 de abril de 2022.
ANTONIO ANASTASIA 
Relator